【裁判字號】    97,交聲更（一）,22
【裁判日期】    971212
【裁判案由】    違反道路交通管理處罰條例聲明異議
【裁判全文】
臺灣士林地方法院交通事件裁定  97年度交聲更（一）字第22號
原處分機關  交通部公路總局台北區監理所蘆洲監理站
異議人即
受處分人    甲○○
上列異議人即受處分人因違反道路交通管理處罰條例案件，對於
交通部公路總局台北區監理所蘆洲監理站於民國97年2 月15日所
為之裁決（原處分案號：北監蘆字第裁46-C00000000號），聲明
異議，經本院於97年4 月30日以97年度交聲字第247 號裁定異議
駁回後，受處分人不服，提起抗告，經臺灣高等法院於民國97年
6 月4 日以97年度交抗字第668 號裁定撤銷發回，本院更為裁定
如下：
    主  文
原處分撤銷。
甲○○汽車駕駛人，駕車行經有燈光號誌管制之交岔路口闖紅燈
，處罰鍰新臺幣壹仟捌佰元，並記違規點數參點。
    理  由
一、按駕駛人駕駛汽車，應遵守道路交通標誌、標線、號誌之指
    示，道路交通安全規則第90條定有明文，而道路交通標誌標
    線號誌設置規則第206 條第5 款第1 目規定「圓形紅燈」之
    行車管制誌，係表示禁止車輛通行，不得超越停止線或進入
    路口。如汽車駕駛人，行經有燈光號誌管制之交岔路口闖紅
    燈者，處新臺幣1,800 元以上5,400 元以下罰鍰；且汽車駕
    駛人有上開情形時，除依原條款處罰鍰外，並予記違規點數
    3 點之處分，道路交通管理處罰條例第53條第1 項、第63條
    第1 項第3 款亦分別定有明文。再按道路交通安全規則所稱
    之汽車乃指在道路上不依軌道或電力架線而以原動機行駛之
    車輛，包括機器腳踏車，此該規則第2 條第1 項第1 款定有
    明文，是前述汽車駕駛人自包括機器腳踏車之駕駛人。
二、原處分意旨略以：異議人即受處分人甲○○於民國96年8 月
    1 日下午5 時50分許，騎乘GHF-435 號重型機車，由淡水往
    台北方向行駛，行經台北縣淡水鎮○○路、民權一街口設有
    燈光號誌管制之交岔路口時，在燈光號誌已轉換為紅燈時（
    左轉指示燈已變換關閉），未遵守燈光號誌，直接迴轉往淡
    水方向行駛，為該路口執勤員警見狀攔查舉發，原處分機關
    因認異議人駕車行經有燈光號誌管制之交岔路口闖紅燈之違
    規行為，於97年2 月15日以北監蘆字第裁46-CO0000000號裁
    決書，依據道路交通管理處罰條例第53條第1 項規定，裁處
    異議人罰鍰新台幣4,500 元，並依同條例第63條第1 項第3
    款規定（裁決書漏引第1 項第3 款），記違規點數3 點。
三、異議意旨略以：異議人於前開時間駕車行經前開違規地點，
    距路口80公尺處見交通號誌為紅燈，但亮左轉綠燈之號誌，
    異議人即依號誌左轉，卻遭員警攔查告知異議人未兩段式左
    轉，異議人以該處未有兩段左轉指示之標誌，警員才改稱異
    議人闖紅燈，因警員舉發與事實不符故異議人拒簽罰單，異
    議人事後數度至現場拍照，並提出以下事證供參考，為此聲
    明異議，請求撤銷原處分：
  (1)紅樹林捷運站前有一相同情況路口，於80公尺外並未見兩段
    左轉標誌，機車依號誌即可綠燈左轉，有照片編號1-3 為證
    。
  (2)竹圍捷運站後方即違規處前約80公尺處，亦無兩段式左轉標
    誌，有紅燈及左轉指示燈，有照片編號4-6 為證。
  (3)警方所指本件之兩段式左轉標誌，竟超越民權一街後50公尺
    半藏匿於機車檢測站招牌後，此應為下一路口之指示，非本
    件違規處之指示，有照片編號7、9為證。
  (4)本人於紅燈、左轉綠燈亮起時行駛，若燈號轉變為全紅燈時
    ，本人亦無法於行駛中見到燈號轉變，有照片編號1 、2 為
    證。
四、經查：本件異議人即受處分人於96年8 月1 日下午5 時50分
    許，騎乘車牌號碼GHF-435 號重型機車由淡水往台北方向行
    駛，行經台北縣淡水鎮○○路、民權一街口迴轉時，為員警
    乙○○當場舉發「闖紅燈」之違規，並當場掣發違反道路交
    通管理事件通知單，上揭事實除經異議人於本院訊問時自承
    無訛，並經證人即舉發員警乙○○結證屬實（本院97年度交
    聲字第247 號卷97年3 月26日訊問筆錄），並有臺北縣政府
    警察局北縣警交字第C00000000 號違反道路交通管理事件通
    知單在卷可稽。雖異議人辯稱：伊是有左轉燈號時轉過去，
    並無闖紅燈云云，惟證人乙○○於本院具結證稱：當天是因
    為異議人紅燈迴轉我才攔他，因他有異議，所以我回警局後
    特別將當天的情形記載在工作紀錄簿上。異議人所提的照片
    編號4、5、6 就是本件違規地點的照片，異議人當時是從其
    所提編號5 照片的路口直接迴轉，異議人原來是在民權路由
    淡水往台北的方向行駛，到了民權路與民權一街口時，當時
    的號誌全是紅燈，他就直接迴轉到民權路台北往淡水的方向
    ，我就站在民權路與大同路路口執勤，一看到異議人違規我
    就過去攔他，至照片編號1、2、3 與本案違規的路口無關等
    語（同上97年3 月26日筆錄），以當時證人乙○○所處位置
    係在異議人違規迴轉之對向道路上，且在大同路口號誌燈下
    ，正值傍晚交通尖峰時間，故對於當時該路口之交通號誌變
    換及異議人之闖越紅燈等情節，自均能清晰目睹而無誤認之
    虞，而證人乙○○再次到庭亦明確表示：舉發當日，我站在
    淡水竹圍民權路、民生路口，異議人如果往台北方向，我就
    是在對面號誌下待勤。我們在路口執勤時，當路口變燈時，
    我們就在那注意現場狀況，異議人在全紅燈時就直接迴轉往
    淡水方向，當時我是先看到全紅燈，之後再看到異議人直接
    違規迴轉，如果是在號誌變換時，我會有記載，但當時我是
    記載全紅燈，且剛開始攔下異議人時，我即告訴他是違規紅
    燈迴轉。我在97年3 月26日到法院作證時攜帶之兩段式左轉
    照片，是與本案違規事實無關的，但是如果當事人有異議的
    話，其實那地點是有兩段式左轉的號誌。我之前提出之工作
    紀錄簿，是在當天勤務結束時記載，我們的工作紀錄簿是整
    冊的，記載當時因我這段篇幅太大，所以這頁只有記載我這
    件，而沒有接續記載其他案件。再者，當時是在交通尖峰時
    段，那路口應該是車多，我們每天處理這麼多交通案件，所
    以每當案件有爭議時，我們就會詳實的登載在工作紀錄簿上
    ，對自己舉發過的案子應該有一點印象，但主要是以工作紀
    錄簿為準等語明確（見本院97年8 月1 日訊問筆錄），並有
    臺北縣政府警察局淡水分局97年8 月19日北縣警淡交裁字第
    0970024983號函暨函附之舉發甲○○騎乘GHF-435 號車輛違
    規員警填寫之工作紀錄簿全冊在卷可稽，然經本院核閱前開
    員警工作登記簿，確見其上記載「96年8 月1 日17時50分，
    於民權路、民權一街口，發現由甲○○駕駛重機車GHF-435
    ，於上揭路段違規紅燈迴轉，攔停後，丁員聲稱略以：「你
    沒有照片，沒有證據，我是綠燈迴轉…」惟其違規事實明確
    ，故予以製單舉發，丁員不服取締並拒簽，乃告知將採郵寄
    方式，如有意見，可向處罰機關陳述，過程我方執法嚴正，
    態度和緩。」無誤，況證人由舉發至出庭作證皆稱異議人係
    闖紅燈非無兩段式左轉違規，足見異議人前開辯解，洵不足
    採。
五、至異議人另辯稱伊一直未收到罰單，而無法申訴，卻裁決伊
    未在規定時間內繳納罰款。按道路交通管理處罰條例第8 條
    第2 項規定：違反本條例之行為，於裁決前，應給予違規行
    為人陳述之機會；同條例第9 條第1 項另規定：本條例所定
    罰鍰之處罰，行為人接獲違反道路交通管理事件通知單後，
    於15日內得不經裁決，逕依第92條第3 項之罰鍰基準規定，
    向指定之處所繳納結案；不服舉發事實者，應於15日內，向
    處罰機關陳述意見；其不依通知所定期限前往指定處所聽候
    裁決，且未依規定期限繳納罰鍰結案或向處罰機關陳述意見
    者，處罰機關得逕行裁決之。此違規行為人自動繳納罰鍰及
    裁決前陳述意見之權利，須仰賴將舉發違反道路交通管理事
    件通知單送達於被舉發人，並在通知單上載明，而加以保障
    。倘若未將載明前揭權益事項之舉發通知單，送達於違規行
    為人，即逕行裁決，將影響違規行為人自動繳納罰款或到案
    陳述之權利。至送達文書之方式，於當事人之權利義務，關
    係重大，故無論民事訴訟法、刑事訴訟法、行政訴訟法乃至
    於行政程序法，均設有專門條文以資規定，主管機關尚不得
    逾越法律授權範圍，以行政命令自行規範文書送達方式。又
    按法官依據法律獨立審判，憲法第80條載有明文。各機關依
    其職掌就有關法規為釋示之行政命令，法官於審判案件時，
    固可予以引用，但仍得依據法律，表示適當之不同見解，並
    不受其拘束，業經司法院大法官會議釋字第137 號解釋在案
    。查違反道路交通管理事件統一裁罰基準及處理細則（以下
    簡稱裁處細則）係依道路交通管理處罰條例第92條第3 項規
    定訂定之授權命令；處理違反道路交通管理事件統一裁罰基
    準係依該授權命令制定；至處理違反道路交通管理事件，有
    關文書送達之程序，依行政程序法之規定，裁處細則第5 條
    已有明揭。舉發違反道路交通管理事件通知單，自屬於該細
    則所稱之文書，應適用行政程序法關於送達之規定。而關於
    送達之各種方式，行政程序法第1 章第11節（第67條至第90
    條）均定有明文，其中不論是行政機關之自行送達或郵務送
    達，抑或補充送達、留置送達、寄存送達或例外之公示送達
    等規定，除公示送達外，均係掌握「行政機關之文書，應使
    該書面達到於應受送達人之處，使其得以知悉該文書之內容
    及效果等」之原則，均無類似裁處細則第11條第1 項第1 款
    關於「拒絕簽章視為已收受（即送達）」等使行為人永久喪
    失持有通知單機會之類似規定（裁處細則並未要求將文書留
    置於受通知人隨時可以取得之處所）。而裁處細則第11條第
    1 項第1 款雖可謂係關於送達之技術性、細節性之規定，惟
    已增加授權母法即道路交通管理處罰條例所無之限制人民權
    利之規定。裁處細則上揭規定，顯已逾越同條例授權之範圍
    ，與法律保留原則有違，本院基於上開大法官會議解釋意旨
    ，自不受該行政命令之拘束而得逕予排除適用。經查經本院
    向原舉發機關函查本件舉發通知單送達情形，復據函覆業已
    郵局寄送異議人，有臺北縣政府警察局淡水分局97年8 月19
    日函在卷可憑，惟上開郵件已遭郵局退回，而證人即舉發員
    警乙○○於本院訊問時亦證稱：異議人當時拒簽，伊不記得
    有無告訴當事人應到案日期等語，核與異議人所述其未收到
    罰單等語相符。足見本件舉發通知單尚未依行政程序法之規
    定合法送達異議人，而係本於裁處細則第11條第1 項第1 款
    之規定視為送達，依據前揭說明，自不能謂該舉發通知單已
    合法送達異議人。異議人於逾越到案期限後，收到裁決書，
    是前述通知書未合法送達之瑕疵，雖經其後裁決書之合法送
    達而補正，然已不得以異議人逾越應到案期限而加重處罰。
六、綜上所述，本件異議人違規事實雖屬明確，惟「舉發違反道
    路交通管理事件通知單」並未於其上所載應到案日期前合法
    送達異議人，原處分機關遽以異議人逾越應到案期限60日以
    上，裁處法定最高額之罰鍰4,500 元，即有可議。異議人聲
    明異議之理由，雖非可採，惟原處分既有不當，自應由本院
    依法將原處分撤銷。另依裁處細則第2 條第1 項、第43條第
    1 項，並參酌違反道路交通管理事件統一裁罰基準表，依法
    裁處法定最低額之罰鍰1,800 元，並依同條例第63條第1 項
    規定記違規點數3 點。
據上論斷，應依道路交通管理處罰條例第87條第2 項，道路交通
案件處理辦法第20條前段，裁定如主文。
中    華    民    國    97    年    12    月    12    日
                  交通法庭法  官  吳維雅
以上正本證明與原本無異。
如不服本裁定應於送達後5 日內向本院提出抗告狀。
                          書記官  劉育君
中    華    民    國    97    年    12    月    12    日


司法院資訊處製作；財團法人民間司法改革基金會備份。
